【裁判字號】    95,上易,385
【裁判日期】    950809
【裁判案由】    傷害等
【裁判全文】
臺灣高等法院高雄分院刑事判決         95年度上易字第385號
上  訴  人
即  被  告  丙○○○
選任辯護人  廖志祥律師
上列上訴人因傷害等案件，不服中華民國95年4 月7 日第一審判
決（起訴案號：臺灣高雄地方法院檢察署94年度偵字第18659 號
），提起上訴，本院判決如下：
    主  文
原判決關於丙○○○公然侮辱部分撤銷。
丙○○○被訴公然侮辱部分，無罪。
其他上訴駁回。緩刑貳年。
    事  實
一、丙○○○於民國94年6 月17日16時15分，因不滿高雄市○鎮
    區○○路2 號及4 號住戶已於頂樓裝設電信基地台，又要加
    裝1 台行動電話基地台，乃與翁結義、甲○○等附近住戶同
    往鄭和路2 號及4 號向各該住戶抗議。丙○○○等人先至鄭
    和路4 號與該住戶理論裝設行動電話基地台之事，惟無結果
    ，該住戶人員即將鐵門拉下進入屋內。丙○○○等人隨即又
    往鄭和路2 號前去。同日16時45分許，適乙○○自外欲返回
    鄭和路2 號娘家，丙○○○見狀，乃上前詢問乙○○家住何
    處，乙○○答稱有何事情，在旁之男子告知丙○○○稱，乙○○係鄭和路2 號住戶之女兒，丙○○○竟對乙○○稱：「
    你不知道什麼事嗎？你白癡啊! 」（丙○○○被訴公然侮辱
    部分無罪，理由詳如下述），此時，乙○○之小孩被丙○○○之舉嚇哭，乙○○乃先將小孩抱進屋內，並旋即外出質問
    丙○○○，二人遂在門前發生言語爭執。丙○○○竟基於傷
    害之犯意，以右手握捏乙○○之左上臂，致其受有左上臂約
    4 指寬度瘀傷之傷害。
二、案經乙○○訴由高雄市政府警察局前鎮分局報請臺灣高雄地
    方法院檢察署檢察官偵查後聲請簡易判決處刑。
    理  由
壹、證據能力部分：
 (一) 本件證人乙○○、丁長仁業於審判中到庭陳述，其內容核與
    警詢中所述相符，並無刑事訴訟法第159 條之2 之情形，是
    渠等警詢中之陳述，依同法第159 條第1 項規定，不得作為
    證據。
 (二) 阮綜合醫院出具之診斷證明書，係告訴人乙○○遭傷害後，
    為提出告訴，前往該醫院就診，並要求醫師出具診斷證明書
    ，作為訴訟上之證明。該診斷證明書性質上屬被告以外之人
    於審判外之書面陳述，且所載內容係針對告訴人遭傷害之情
    形而作成，具有個案性質，並非醫師於通常醫療業務上就病
    患日常生活之傷、病診治所為之例行性記載，自與刑事訴訟
    法第159 條之4 第2 款所定從事業務之人於業務上或通常業
    務過程所須製作之紀錄文書、證明文書不符，亦非同條第3
    款所定其他於可信之特別情況下所製作之文書，依同法第15
    9 條第1 項規定，不得作為證據。
 (三) 至證人丁長仁、甲○○、翁結義於偵查中向檢察官所為之陳
    述，雖屬被告以外之人於審判外之陳述，惟渠等並未表示有
    何不當取供之情形，亦查無顯有不可信之情況，依刑事訴訟
    法第159 條之1 第2 項規定，得為證據，均先予敘明。
貳、被告丙○○○所涉傷害部分：
一、訊據上訴人即被告丙○○○（下稱被告）矢口否認有何傷害
    犯行，辯稱：當天我們走到二號轉角，乙○○過來，我跟她
    對話，她態度很兇，一直將兩手往外撥，並將身體靠近我，
    我害怕往後退，並怕我的左肩膀會撞到後面的柱子，我的手
    順手想抓東西支撐自己的身體，事後才知道是抓到里長太太
    的手，我沒有動手打告訴人云云。經查：
  (一)被告與告訴人乙○○在鄭和路2 號前發生言語爭執，嗣竟以
    手抓扭告訴人左上臂，致其左上臂受有傷害情事，業據證人
    即告訴人乙○○於原審審理中證稱：「案發當時我帶小孩回
    到位在鄭和路2 號的娘家，見到丁長仁站在鄭和路4 號騎樓
    下，被告則站在2 號騎樓下，好像都很生氣的樣子。我要進
    入家門的時候，被告拍我的左手臂，問我住哪裡，我回問『
    有什麼事嗎』，被告又問『妳不知道是什麼事嗎』，我答稱
    不知道。此時被告身邊一名男子對被告說『她是這一家的女
    兒』，被告更生氣地對著我罵：『妳不知道是什麼事嗎？妳
    白痴啊』。因為小孩被嚇哭了，我先開門把小孩帶進去，再
    出來質問被告為何罵我『白痴』，被告就用右手抓住我的左
    上臂抓扭，造成我左上臂瘀傷，約4 個指頭打開來的面積」
    等語（見原審易字卷第56、57、61頁），核與證人丁長仁於
    原審審理時證稱：我住在鄭和路4 號，當天下班回到家時間
    大約下午4 時15分，被告一行人正與我母親、姐姐為裝設基
    地台的事情，在我家門前爭論，後來我母親及姐姐進屋內，
    我站在門外觀看。被告等人又到2 號門前敲打鐵捲門，後來
    告訴人帶著小孩從外面回到她娘家，在門前與被告發生爭吵
    ，小孩嚇哭了，告訴人帶小孩進去後再出來，質問被告，被
    告就用手抓捏告訴人手臂，告訴人當時穿著短袖上衣，我有
    看到告訴人手臂被抓傷等語大致相符（見原審卷第62至65頁
    ）。又被告確曾出手抓告訴人手臂情事，亦經被告於警訊陳
    稱：「我就用手抓著她的手要推開她，但她還是一直靠過來
    ，我還是用手抓著她的手推開她」（見警卷第4 頁）；於檢
    察官偵查中陳稱：「我就出手抓被害人的手臂」（見偵查卷
    第7 頁）；於原法院簡易庭準備程序時陳稱：「她向我撲過
    來，兩隻手一直揮，我怕她打到我，所以我拉住她的手掌」
    （見94年度簡字第7209號第26頁）；嗣復於原審審理時陳稱
    ：「（你推告訴人何處？你抓告訴人何處？）手，當時我抓
    她手的手掌部位」等語（見原審卷第76頁），足見被告自警
    訊、檢察官偵查及原審審理時均坦承有以手抓住告訴人之手
    情事（僅手或手掌之陳述略有不同），是告訴人及證人丁長
    仁指稱被告確有以其右手握捏告訴人手臂一事，即非屬虛構
    。再被告亦分別於原法院準備程序時及本院審理時陳稱：我
    要離開的時候，告訴人說我打她等語（見94年度簡字第7209
    號第26頁、本院卷第63頁），由此益見，告訴人當場已將被
    告出手抓捏其手臂之不滿表達出來。是告訴人自無事後再虛
    偽編造被捏傷之情節。故被告辯稱未出手傷害告訴人等語，
    自不足採信。
  (二)辯護人雖以證人翁結義、范羚湘均於原審審理中證稱：證人
    丁長仁在告訴人回來前即已進入屋內，將門關上等語，認丁
    長仁應無親眼見聞被告握捏告訴人手臂之可能；且丁長仁就
    告訴人與其母之出現順序，亦與警詢中所述不符；並提出撤
    銷投訴和解書（見原審簡字卷第27頁），證明其曾與被告結
    怨，而彈劾證言之可信性。然證人翁結義於原審審理中證稱
    ：「（被告與告訴人爭吵過程中，丁長仁有無再出來？）我
    沒有看到」等語（見原審卷第72頁）；證人范羚湘則證稱：
    「（鄭和路4 號住戶關門後，有沒有人再出來？）我沒有注
    意到」等語（原審卷第68頁），足見證人翁結義、范羚湘均
    不能確定被告與告訴人爭吵過程中，丁長仁是否在場。況證
    人乙○○已證稱其自外返家時，看見丁長仁站在4 號門前騎
    樓下，且其前於警詢及偵訊中，從未敘及小孩嚇哭之情，而
    丁長仁經原審隔離訊問，竟能證稱告訴人之小孩嚇哭後，告
    訴人先帶小孩進去再出來等語；復證稱被告爭論未果後，又
    去敲打2 號之鐵捲門等語，核與證人范羚湘證稱4 號住戶關
    門後，被告有敲2 號大門等語相符（原審卷第67頁）。若非
    親見，如何得知前開情節，益徵丁長仁確有在場見聞無疑。
    又事發距今已逾9 月，而丁長仁就被告握捏告訴人手臂等主
    要情節，證述始終一致（警卷第8 頁、偵卷第7 頁、原審易
    字卷第63頁），僅就告訴人與其母親出現順序等與案情較無
    關係之細節，因時日已久，記憶不如先前深刻，而為與先前
    警詢不一之陳述，實屬人之常情，尚難據此認其就案情關鍵
    部分始終如一之證述，有何不可信之處。再者，丁長仁業於
    原審審理中具結，而以偽證刑責擔保其證言之真實性，自難
    僅以其與被告間業經和解之糾紛，遽認其甘冒偽證刑罰而為
    不利於被告之虛偽陳述。
  (三)證人范羚湘、翁結義固均於原審審理時證稱：渠等並未目睹
    被告有握捏告訴人手臂之舉動等語，然於檢察官反詰問時詢
    問2 人：「於抗爭過程中，視線是否始終注意在被告動作上
    」等語，2 人則均答稱：並未一直注意被告等語（見原審卷
    第68、72頁）；況被告於檢察官偵查中及原審準備程序時均
    曾用手抓住告訴人手掌之情形（原法院簡字卷第26頁），均
    陳稱並未看見等語（原審易字卷第68、72頁）。是渠等既未
    始終專注在被告身上，對於被告自承之動作亦未見聞，實難
    證明抗爭全程中，被告確無握捏告訴人手臂成傷之情，自難
    以其片段之見聞，而為被告有利之認定。
  (四)至被告於原審審理時辯稱：當時係因告訴人身材高大，不斷
    向其逼近，騎樓地面傾斜，為免失去平衡而跌倒，始出手抓
    住告訴人手臂云云，嗣並於本院審理時改辯稱：我的手想抓
    東西支撐自己的身體，事後才知道是抓到里長太太的手云云
    ，並以證人甲○○為證。而經證人甲○○於本院審理時雖證
    稱：「當時位置，二號的乙○○靠近她門邊，被告靠近柏油
    路這邊，一高一矮，乙○○很兇，就用兩手撥，一直逼人，
    撥的過程中我就插進去叫她們不要吵，不可能發生吵架的事
    情」、「在激烈的狀況下用手撥，有沒有撥到我是不清楚，
    但是用手抓還是用手捏是不可能，我要撥開她們的時候因為
    後面有柱子怕撞到，可能有抓到我的手，應該不可能去抓她
    的手又扭她」等語（見本院卷第52頁），惟被告自警訊、偵
    查及原審審理時均陳稱：是伊抓住告訴人手臂等語，是倘如
    證人甲○○所述，在撥的過程當中曾插手進去叫二人不要吵
    ，則證人必在告訴人與被告中間，則何以被告連係抓住何人
    之手臂均不知，而均於本院審理時始改稱係抓住證人之手，
    以防重心不穩? 況證人甲○○先是證述：「警察也在那邊，
    不可能發生吵架的事情」，復又證稱「但激烈的狀況下用手
    撥有沒有撥到，我是不清楚」等語，則既然不可能發生吵架
    事情，又何以有激烈狀況？是證人甲○○所述，有迴護被告
    之情，自不足採信；而被告事後於本院所辯當時係抓住證人
    甲○○之手云云，係不足採信。
  (五)綜上所述，被告辯稱未捏傷告訴人左手臂云云，顯係事後卸
    責之詞，不足採信。本件事證明確，被告傷害犯行，應堪認
    定。
二、核被告所為，係犯刑法第277 條第1 項之傷害罪。
三、查被告於犯罪時之刑法第41條第1 項前段規定：「犯最重本
    刑為5 年以下有期徒刑以下之刑之罪，而受6 個月以下有期
    徒刑或拘役之宣告，因身體、教育、職業、家庭之關係或其
    他正當事由，執行顯有困難者，得以1 元以上3 元以下折算
    一日，易科罰金。」；又被告行為時之易科罰金折算標準，
    修正前罰金罰鍰提高標準條例第2 條前段（現已刪除）規定
    ，就其原定數額提高為100 倍折算1 日，則本件被告行為時
    之易科罰金折算標準，應以銀元300 元折算1 日，經折算為
    新臺幣後，應以新臺幣900 元折算為1 日。惟95年7 月1 日
    修正公布施行之刑法第41條第1 項前段則規定：「犯最重本
    刑為五年以下有期徒刑以下之刑之罪，而受六個月以下有期
    徒刑或拘役之宣告者，得以新臺幣一千元、二千元或三千元
    折算一日，易科罰金。」，是比較修正前後之易科罰金折算
    標準，以95年7 月1 日修正公布施行前之規定，較有利於受
    刑人，則應依刑法第2 條第1 項前段，適用修正前刑法第41
    條第1 項前段規定，定其折算標準。
四、原判決就被告傷害罪部分，認被告罪證明確，因而適用刑法
    第277 條第1 項、修正前刑法第41條第1 項前段，罰金罰鍰
    提高標準條例第1 條前段、第2 條之規定，並審酌被告不思
    以理性方式溝通，竟訴諸肢體暴力，握捏告訴人手臂成傷，
    行為應予非難，事後猶虛詞狡飾，否認犯行，犯罪後態度不
    佳；惟念其前無犯罪科刑紀錄，有臺灣高等法院被告前案紀
    錄表1 份在卷可按，素行良好，告訴人手臂瘀傷，傷勢尚非
    嚴重等一切情狀，量處拘役30日，並諭知易科罰金之折算標
    準，經核原判決就此部分認事用法，尚無不合，量刑亦稱妥
    適，被告上訴意旨否認犯行，為無理由，已如上述，自應予
    以駁回。查被告未曾受有刑徒刑以上刑之宣告，有台灣高雄
    地方法院檢察署刑案資料查註紀錄表暨台灣高等法院被告全
    國前案紀錄表各1 份附卷可稽，而被告在本院審理中已與告
    訴人達成和解，並已支付告訴人新台幣（下同）10,000 元
    ，有中華郵政公司自動櫃員機交易明細表1 紙附卷可稽，被
    告經此論罪科刑之教訓，當知警惕，應無再犯之虞，本院認
    其所宣告之刑，以暫不執行為適當，爰併宣告緩刑2 年。
參、被告所涉公然侮辱無罪部分：
一、公訴意旨略以：丙○○○於94年6 月17日下午某時，因不滿
    住處附近公寓頂樓裝設電信基地台，而與翁結義、甲○○等
    群眾同往高雄市○鎮區○○路2 號及4 號向各該住戶抗議。
    適乙○○於同日下午4 時45分許，自外欲返回鄭和路2 號，
    二人在門前言語齟齬。丙○○○竟基於侮辱之犯意，公然對
    乙○○辱稱「妳白癡啊」等語，因認被告涉犯刑法第309 條
    第1項之公然侮辱罪嫌。
二、按犯罪事實應依證據認定之，無證據不得認定犯罪事實，刑
    事訴訟法第154 條第2 項定有明文。又按刑法上之公然侮辱
    罪，祗須侮辱行為足使不特定人或多數人得以共見共聞，即
    行成立，司法院院字第2179號解釋著有明文。次按，所謂侮
    辱，乃對他人為輕蔑表示之行為，其內涵須具有足使他人在
    精神上、心理上有感受到難堪或不快之虞者，亦即侮辱行為
    本身須具有侵害他人感情、名譽之一般危險者；尚且是否符
    合侮辱之判斷，應顧及行為人之年齡、教育程度、職業與被
    害人之關係等。是倘行為人基於氣憤而對他人為詛咒或諷刺
    之言語，雖該言行係於不特定人或多數人得以共見共聞之情
    狀下為之，惟仍須參照當時之客觀狀況、行為人與該他人之
    前後對談、雙方爭執之點等具體情況而為判斷，尚難遽以行
    為人出言詛咒或諷刺，即遽認有貶低、減損他人名譽、人格
    或社會地位之公然侮辱犯意。
三、本件公訴人認被告涉有上開公然侮辱罪嫌，無非係以告訴人
    之指訴及證人丁長仁之證詞，為其主要論據。惟訊據被告堅
    決否認有何公然侮辱犯行，辯稱：我沒有侮辱告訴人之意等
    語。經查：
  (一)被告確於上開時地，因不滿高雄市○鎮區○○路2 號及4 號
    住戶已於頂樓裝設電信基地台，又要加裝1 台行動電話基地
    台，乃與翁結義、甲○○等附近住戶同往鄭和路2 號及4 號
    向各該住戶抗議。丙○○○等人先至鄭和路4 號與該住戶理
    論裝設行動電話基地台之事，惟無結果，該住戶人員即將鐵
    門拉下進入屋內。丙○○○等人隨即又往鄭和路2 號前去。
    同日16時45分許，適乙○○自外欲返回鄭和路2 號娘家，丙○○○見狀，乃上前詢問乙○○家住何處，乙○○答稱有何
    事情，在旁之男子告知丙○○○稱，乙○○係鄭和路2 號住
    戶之女兒，丙○○○竟對乙○○稱：「你不知道什麼事嗎？
    你白癡啊! 」，乙○○之小孩被丙○○○之舉嚇哭，乙○○
    乃先將小孩抱進屋內，並旋即外出質問丙○○○「你為何罵
    我白癡」情事，業經告訴人於原審審理時證述在卷（見原審
    卷第57頁），另證人丁長仁於原審審理時證稱：「乙○○之
    前從外面回到他娘家，告訴人在跟被告大小聲，我聽到被告
    罵她「白癡」，小孩子嚇哭了，告訴人帶小孩進去後再出來
    」、「（之後發生何事？）被告罵她白癡，告訴人（筆錄誤
    載為被告）問他為何罵人，被告用手抓捏乙○○手臂」等語
    （見原審卷第63頁），足見告訴人將小孩抱進屋內之前，被
    告確曾講出「白癡」字語，致告訴人將小孩抱入屋內後，又
    外出與被告理論何以罵人。被告辯稱未說「白癡」等語，自
    不足採信。
  (二)被告確曾口出「白癡」二字，已如上述。惟觀之證人即告訴
    人於原審審理時證稱之被告口出「白癡」二字之前後情節：
    即被告先係為基地台架設之事前往上開處所理論未果，嗣見
    告訴人前往鄭和路2 號，始又由一旁之男子告知，得悉告訴
    人係鄭和路2 號住戶之女兒，才於告訴人回應「有什麼事情
    」等語，以「你不知道什麼事嗎，你（筆錄應係誤載為哪）
    白癡啊！」等語反譏。是由被告前後與告訴人對話之語氣觀
    之，被告顯係質疑告訴人何以對於其娘家裝設行動電話基地
    台導致抗爭之事不知，始對告訴人說出「你白癡啊！」之帶
    有疑問之語氣。是縱被告確有說出「白癡」二字，但是由其
    先後語氣連貫以觀，尚難認被告有侮辱謾罵告訴人之故意。
  (三)至於證人丁長仁雖於原審證稱：被告罵告訴人「白癡」等語
    ，惟其並未就當時被告於何情形及何語氣下說出「白癡」二
    字，是尚難認被告口出「白癡」字語時，即有侮辱謾罵告訴
    人之故意。
  (四)證人范羚湘、翁結義固均證稱渠等並未聽聞被告有說「白癡
    」等語，然經公訴人反詰問：「於抗爭過程中，視線是否始
    終注意在被告動作上」時，均答稱：並未一直注意被告等語
    （見原審易字卷第68、72頁），已如上述，是渠等既未始終
    專注在被告身上，對於被告自承之動作亦未見聞，實難證明
    抗爭全程中，被告未曾說出「白癡」字語。
  (五)綜上所述，被告辯稱其無侮辱告訴人之故意等語，自堪採信
    。此外，復查無其他積極證據足資證明被告有何公然侮辱之
    犯行，被告被訴公然侮辱罪部分，自屬不能證明。
四、原審就此部分未予詳察，遽為被告論罪科刑諭知，即有未洽
    。被告就此公然侮辱部分聲明上訴，指摘原判決不當，為有
    理由，自應由本院將原判決關於公然侮辱部分予以撤銷改判
    ，並為被告無罪之諭知。
據上論結，應依刑事訴訟法第369條第1項前段、第364條、第301
第1 項、第368 條，刑法第74條第1項第1 款，判決如主文。
本案經檢察官陳宗吟到庭執行職務。
中    華    民    國    95    年    8     月    9     日
                  刑事第四庭    審判長法  官  蕭權閔
                                      法  官  林水城
                                      法  官  黃蕙芳
以上正本證明與原本無異。
本判決不得上訴。
中    華    民    國    95    年    8     月    9     日
                                      書記官  呂素珍
附錄本案論罪科刑法條全文：
中華民國刑法第277 條第1 項
傷害人之身體或健康者，處3 年以下有期徒刑、拘役或1 千元以
下罰金。


司法院資訊處製作；財團法人民間司法改革基金會備份。
